臺灣高等法院臺南分院刑事判決
110年度交上訴字第58號
上  訴  人  
即  被  告  黃冠彰


上列上訴人即被告因公共危險案件，不服臺灣臺南地方法院109
年度交訴字第186號中華民國109年12月9日第一審判決（起訴案
號：臺灣臺南地方檢察署109年度偵字第10228號），提起上訴，
本院判決如下：
    主      文
原判決撤銷。
乙○○駕駛動力交通工具肇事，致人受傷而逃逸，累犯，處有期徒
刑柒月。
    事實及理由
壹、犯罪事實
    乙○○於民國109年4月4日3時前某時，在不詳處所飲用酒類後
    （無證據證明吐氣所含酒精濃度達每公升0.25毫克或血液中
    酒精濃度達百分之0.05以上，或有其他致不能安全駕駛之情
    況），仍駕駛車牌號碼000-0000號租賃小客車行駛於道路，
    於同日3時13分許，由南往北行經臺南市善化區小新里台1線
    315.5公里與西拉雅大道路口前路段，原應注意車前狀況，
    及汽車行駛至交岔路口，其行進應遵守燈光號誌，車輛面對
    圓形紅燈表示禁止通行，依當時天候晴、夜間有照明、柏油
    路面、乾燥無缺陷亦無障礙物，並無不能注意之情況，適有
    甲○○駕駛車牌號碼00-0000號自用小貨車在該路口停等紅燈
    ，因乙○○疏未注意車前狀況及減速準備停車，乃由後追撞甲
    ○○上開自用小貨車，導致該自用小貨車往左前方暴衝而跨越
    安全島至對向車道路面邊線外方停止，乙○○之租賃小客車則
    往右前方衝撞並翻覆，甲○○因此受有頭部挫傷併鼻出血、左
    側膝部挫傷等傷害（未據告訴）。詎乙○○明知發生嚴重碰撞
    ，而甲○○當場並有流鼻血等受傷情況，仍因畏懼刑責，基於
    肇事逃逸之犯意，未對甲○○採取必要之救護措施，亦未報警
    處理，即自行離開現場而逃逸。經警據報至現場處理，因而
    循線查獲上情。
貳、認定犯罪事實所憑之證據及理由
一、刑事訴訟法第159條之5規定，被告以外之人於審判外之陳述
    ，雖不符前4條之規定，而經當事人於審判程序同意作為證
    據，法院審酌該言詞陳述或書面陳述作成時之情況，認為適
    當者，亦得為證據。當事人、代理人或辯護人於法院調查證
    據時，知有第159條第1項不得為證據之情形，而未於言詞辯
    論終結前聲明異議者，視為有前項之同意。查：本判決以下
    所引用之傳聞證據，檢察官、被告於審判程序中均同意作為
    證據使用，或知有傳聞證據之情形而未於言詞辯論終結前聲
    明異議，本院審酌該等證據作成時之情況，並無違法取證之
    情形，又與本案有關聯性，認為以之作為證據應屬適當，均
    具有證據能力。
二、被告就上開犯罪事實坦承不諱（本院卷第64頁），核與被害
    人甲○○及證人陳雯彬之證述相符（警卷第11-17頁、19-23頁
    ），並有道路交通事故現場圖、調查報告表㈠、㈡（警卷第25
    -29頁）、被害人甲○○之麻豆新樓醫院診斷證明書（警卷第3
    5頁）、和雲行動服務股份有限公司汽車出租單（警卷第39-
    40頁）、車號000-0000之自小客車行照影本（警卷第59頁）
    、奇美醫療財團法人柳營奇美醫院109年7月7日（109）奇柳
    醫字第0961號、109年8月25日（109）奇柳醫字第1224號函
    暨附件乙○○之病情摘要（偵卷第33-35頁、53-55頁）及現場
    與車損照片（警卷第43-55頁）等證據可證。
三、「汽車行駛至交岔路口，其行進應遵守燈光號誌」、「車輛
    面對圓形紅燈表示禁止通行」，道路交通安全規則第102 條
    第1 項第1 款、道路交通標誌標線號誌設置規則第206 條第
    5 款分別明定。被告駕駛租賃小客車至本件設有燈光號誌之
    路口前，燈號為紅燈，為被害人甲○○證述在卷，而被告在無
    不能注意之情況下，並未減速停止通行仍繼續前進，因此撞
    擊被害人甲○○之自用小貨車，亦為被告所承認，並有上開道
    路交通事故現場圖、調查報告表㈠、㈡可證，是被告本件有應
    注意、能注意而不注意之過失，被害人甲○○則無過失責任，
    已可認定。而被害人甲○○自用小貨車遭撞後，往左前方暴衝
    而跨越安全島至對向車道路面邊線外方停止，被告之租賃小
    客車則往右前方衝撞並翻覆，甲○○因此受有頭部挫傷併鼻出
    血、左側膝部挫傷等傷害，有被害人甲○○之麻豆新樓醫院診
    斷證明書及現場與車損照片可憑，被告明知此情，仍因肇事
    前有飲酒情況，畏懼刑事責任，未對被害人甲○○採取必要之
    救護措施，亦未報警處理，即自行離開現場而逃逸，為被告
    所自認（警卷第3頁，本院卷第67頁），並有被害人甲○○之
    證述可佐，均堪認定。
四、102年6 月11日修正公布之刑法第185條之4規定「駕駛動力
    交通工具肇事，致人死傷而逃逸者，處1年以上7年以下有期
    徒刑」，一律以1年以上7年以下有期徒刑為其法定刑，致對
    犯罪情節輕微者無從為易科罰金之宣告，對此等情節輕微個
    案，構成顯然過苛之處罰，於此範圍內，不符憲法罪刑相當
    原則，與憲法第23條比例原則有違（司法院釋字第777號解
    釋參照）。本件被告就事故之發生為全部肇事責任，被害人
    甲○○並無過失，又本件撞擊之情況嚴重，不僅被害人甲○○自
    用小貨車受撞後，跨越安全島暴衝至對向車道路面邊線外方
    停止，被告租賃小客車亦發生翻覆情況，被害人甲○○自用小
    貨車後車斗部分斷裂，後車牌掉落，被告租賃小客車車殼多
    處破損，後照鏡斷裂，並非一般擦撞之車禍事故，而被告逃
    逸之動機，依其自陳，乃因事故發生前有飲酒狀況，為討避
    刑責而逕自離去現場，此與自認無肇事責任，且被害人受傷
    狀況輕微而未停留於現場之情況不同，是本件被告肇事逃逸
    之行為，並無上開解釋所指，依肇事逃逸罪論處顯然過苛之
    情況，應予敘明。
五、綜上，本件事證已經明確，應依法論罪科刑。　　
參、論罪科刑及撤銷原判決之理由
一、核被告乙○○所為，係犯刑法第185 條之4 之肇事逃逸罪。 
二、被告前因違反毒品危害防制條例案件，經臺灣臺南地方法院
    以107年度簡字第474號判決判處應執行有期徒刑5月確定、1
    07年度簡字第2606號判決判處有期徒刑4月確定，於108年4
    月30日接續執行完畢，有臺灣高等法院被告前案紀錄表可參
    。被告於執行完畢後之5年內，故意再犯本件有期徒刑以上
    之罪，為累犯，本院考量被告本件犯行距離上開執行完畢日
    期未滿1年，刑罰之執行並未對被告產生充分之警惕效果，
    且被告自陳於肇事前有飲酒狀況，雖無證據證明其行為時吐
    氣所含酒精濃度達每公升0.25毫克或血液中酒精濃度達百分
    之0.05以上，或有其他致不能安全駕駛之情況，然飲用酒類
    同為物質濫用型態之一，如致成癮程度，則與施用毒品行為
    具有同質性，行為人可能因自身之物質濫用行為，間接影響
    公眾安全，且被告為全部肇事責任，撞擊情形嚴重，猶不顧
    被害人甲○○安危離去現場，則本件以被告對刑罰反應力、本
    案犯案情節、行為之惡性及犯罪之同質性等因素，依累犯規
    定加重最低本刑，並無致生行為人所受之刑罰超過其所應負
    擔罪責之情況，爰依刑法第47條第1項規定，加重其刑。
三、刑法第59條規定所稱「犯罪之情狀可憫恕」，係指審酌刑法
    第57條各款所列事項以及其他一切與犯罪有關情狀之結果，
    認其犯罪足堪憫恕，在客觀上顯然足以引起一般同情者而言
    （最高法院38年台上字第16號、45年台上字第1165號及51年
    台上字第899號判決參照），又刑法第59條所規定之酌量減
    輕其刑，係裁判上之減輕，必以犯罪之情狀可憫恕，認為宣
    告法定最低度之刑猶嫌過重者，始有其適用。如別有法定減
    輕之事由，應先依法定減輕事由減輕其刑後，猶嫌過重時，
    始得為之（最高法院88年度台上字第1862號判決意旨可參）
    ，被告本件撞擊情況固屬嚴重，然被害人甲○○尚屬輕微，而
    被告已於原審言詞辯論終結後，與被害人甲○○達成和解，並
    賠償新臺幣（下同）1萬元，有交通事故和解書可參（原審
    卷第61-63頁），被告並於偵查及審理中均坦承犯行，犯後
    態度良好，而肇事逃逸罪之法定刑為有期徒刑1年以上7年以
    下，與同屬公共危險罪章之刑法第185條之3第2項後段不能
    安全駕駛致重傷害罪法定刑相同，則基於刑罰公平性及責任
    原則，於肇事逃逸個案中，如行為人之惡性、犯罪情節或所
    生損害並未達於與不能安全駕駛致重傷害罪相近之法益侵害
    程度時，仍量處法定最低刑度有期徒刑1年以上之刑，即與
    平等原則有違，而有情輕法重之嫌，是本件考量被害人甲○○
    之傷勢為頭部挫傷並鼻出血、左側膝部挫傷，於警詢時亦表
    示：我鼻樑挫傷流鼻血，由救護車送至麻豆新樓醫院醫治無
    大礙，醫生說沒事我就回家了等語（警卷第15頁），其傷勢
    與刑法重傷害之程度顯有差別，則被告本件肇事逃逸罪，如
    量處法定最低本刑有期徒刑1年以上，仍有過度評價之弊，
    爰依刑法第59條規定酌減其刑，並先加後減之。
四、原判決以被告犯刑法第185 條之4 之肇事逃逸罪，事證明確
    ，予以論罪科刑，並量處被告有期徒刑1年，固非無見，然
    查：㈠司法院釋字第777號解釋略以：102年6 月11日修正公
    布之刑法第185條之4規定「駕駛動力交通工具肇事，致人死
    傷而逃逸者，處1年以上7年以下有期徒刑」，一律以1年以
    上7年以下有期徒刑為其法定刑，致對犯罪情節輕微者無從
    為易科罰金之宣告，對此等情節輕微個案，構成顯然過苛之
    處罰，於此範圍內，不符憲法罪刑相當原則，與憲法第23條
    比例原則有違；此違反部分，應自本解釋公布之日起，至遲
    於屆滿2 年時，失其效力。解釋理由書並稱：相關機關基於
    本解釋意旨修正102年系爭規定前，各級法院對駕駛人於事
    故之發生有故意或過失而逃逸，且無情節輕微個案顯然過苛
    之情形者，仍應依法審判。關於行為人肇事逃逸之犯罪情節
    是否輕微，量刑是否過苛而不符憲法罪刑相當原則及比例原
    則，應說明其認定之依據及理由。所謂犯罪情節，應綜合犯
    罪之動機、手段、違反義務之程度、犯罪之過程、犯罪所生
    之損害或危害等而為評價，如未審酌說明，遽論處有期徒刑
    1年，難謂無調查未盡及理由不備之違法（最高法院109年度
    台上字第5133號判決意旨參照）。原判決就被告本件肇事逃
    逸犯行，是否屬於情節輕微而論以肇事逃逸罪責顯然過苛之
    情況，並未詳予認定並說明其理由，即論處被告有期徒刑1
    年，理由尚有未備。㈡原判決認被告本件犯行並無依累犯加
    重其刑之必要，理由係以被告構成累犯之前科為毒品犯罪，
    且被告已與被害人和解等情，惟被告本件雖屬肇事逃逸犯罪
    ，然依其自承，係因肇事前有飲酒情況，為躲避刑責而逃逸
    ，可見被吿仍有躲避處罰之心態，刑罰之執行並未對其產生
    矯正之效，而有特別惡性及對刑罰反應力薄弱之情況，至於
    被告與被害人甲○○和解部分，屬於被告犯後態度及悔悟之具
    體表現，並非是否應依累犯加重其刑所應考量之因素。㈢本
    件被告犯行，如處以刑法第185條之4肇事逃逸罪之法定最低
    刑度，仍有情輕法重之情況，已如上述，原判決未依刑法第
    59條規定酌減其刑，亦非妥適。是以，被告上訴指摘原判決
    量刑過重，非無理由，應由本院撤銷改判。
五、爰審酌被告就本件事故為全部肇事責任，其由後追撞被害人
    甲○○車輛，過失責任明顯，且撞擊情況嚴重，被告卻畏懼相
    關責任而離去現場，所幸被害人甲○○傷勢並非嚴重，經送醫
    治療後已無大礙，未遺留後遺症，而被告已與被害人甲○○達
    成和解，並賠償損失，本件紛爭得以平息。另斟酌被告已離
    婚，育有1名年幼子女，現由被告母親照顧等家庭狀況；平
    時以鐵工維生，月收入約3萬元等經濟狀況；高職畢業之教
    育程度；另有毒品犯罪之前科素行，暨其坦承犯行之犯後態
    度及其他一切情狀，量處如主文所示之刑。　　
肆、應適用之法律：刑事訴訟法第369條第1項前段、第364條、
    第299條第1項前段，刑法第185條之4、第47條第1項、第59
    條。　　
本案經檢察官林慧美提起公訴、檢察官楊碧瑛到庭執行職務
中　　華　　民　　國　　110 　年　　3 　　月　　9 　　日
                  刑事第一庭    審判長法　官  楊清安 
                                      法　官  陳珍如
                                      法　官  蕭于哲
以上正本證明與原本無異。
如不服本判決應於收受送達後20日內向本院提出上訴書狀，其未
敘述上訴理由者，並得於提起上訴後20日內向本院補提理由書（
均須按他造當事人之人數附繕本）「切勿逕送上級法院」。
　　　　　　　　　　　　　　　　　　　書記官  徐振玉
中　　華　　民　　國　　110 　年　　3 　　月　　9 　　日
附錄本案論罪科刑法條
中華民國刑法第185條之4
駕駛動力交通工具肇事，致人死傷而逃逸者，處1年以上7年以下
有期徒刑。